Inventaris van het archief van de Centrale Commissie van de Rijnvaart van het ministerie van Verkeer en Waterstaat, 1826-1953
Nationaal Archief, Den Haag
Ministerie van Verkeer en Waterstaat: Centrale Commissie voor de Rijnvaart
Centrale Cie. Rijnvaart
1826-1953
W6
2.30 meter; 183 inventarisnummers.
Normale geschreven, getypte en gedrukte documenten, geen bijzondere handschriften.
Nationaal Archief, Den Haag
Ministerie van Verkeer en Waterstaat
Het archief bevat betreffende de regulering en het toezicht op de scheepvaart op de Rijn en het politiereglement terzake.
Archiefvorming
Geschiedenis van de archiefvormer
In de slotakte van het Congres van Wenen van 1815 werd het beginsel van de vrijheid van scheepvaart op de internationale stromen vastgelegd. In dit kader werd specifiek voor de Rijn voorzien in de oprichting van een Centrale Commissie. Deze Commissie diende toezicht te gaan houden op het gemeenschappelijk reglement en te voorzien in een orgaan, waarin de oeverstaten overleg konden voeren over alle vraagstukken die voortvloeiden uit de scheepvaart op de Rijn (bijlage 16B van de slotakte) en zich moesten richten op de opstelling en uitwerking van een scheepvaartakte.
De eerst akte werd in 1831 getekend, maar door Nederlandse kritiek was een wijziging al snel nodig. Zo voerde Nederland aan dat het onmogelijk was om de bevaarbare trajecten naar zee aan te geven, omdat het geulenstelsel in het benedenrivierengebied zeer snel veranderde. Een compromis werd gevonden door de Lek en de Waal voortaan te rekenen tot de trajecten voor de Rijnscheepvaart met de intentie dat Nederland de Centrale Commissie voor de Rijnvaart (CCR, hierna: de Commissie) op de hoogte zou brengen als de scheepvaart naar zee was gestabiliseerd, d.w.z. de bevaarbare trajecten zo goed als mogelijk in kaart waren gebracht.
Uit de wijzigingen die het compromis vereiste bleek echter dat de akte inmiddels was achterhaald door politieke en technische ontwikkelingen van die tijd. Een algemene herziening werd getroffen in Mannheim in 1868, waar nu definitief de basisprincipes voor de ontwikkeling van de Rijnvaart op technisch, economisch en politiek gebied werden vastgelegd.
Het betrof de volgende punten: vrijheid van scheepvaart; gelijke behandeling van alle schepen en schippers; vrijstelling van belastingen die met de scheepvaart samenhangen; vereenvoudiging van de douaneafhandeling; verplichting voor de staten de rivier te verbeteren en te onderhouden; uniforme voorschriften met betrekking tot de veiligheid van schip en scheepvaart; gemeenschappelijke rechtspraak voor scheepvaartzaken en Rijnvaartrechtbanken; bezwaarschriftprocedure bij de Centrale Commissie met betrekking tot het naleven van de Akte van Mannheim en de uitvoeringsbepalingen.
Naast controle op het naleven van de Akte heeft de Commissie zich altijd ingespannen voor verbetering voor de scheepvaart in het algemeen. Zo werden met betrekking tot het vervoer van gevaarlijke stoffen al in 1838 de eerste voorschriften uitgegeven, die in de navolgende 60 jaar werden aangevuld met de bepalingen tot het vervoer van giftige en bijtende stoffen. Een jaar later werden deze ook voor bepaalde producten specifiek uitgewerkt, in de vorm van bepalingen voor het vervoer van aardolie- en raffinage producten.
Na 1918 verhuisde het hoofdkwartier van Mannheim naar Straatsburg en werd voor het eerst een permanent secretariaat ingesteld. België trad in 1920 toe tot de CCR, omdat het - ondanks het feit dat het geen Rijnoeverstaat was - een belangrijk binnenvaartland was dat direct belang had bij een goede doorvaart op de Rijn. In deze jaren werd ook het eerste reglement van Rijnschipperspatenten (vaarbewijzen) geformuleerd.
In 1940 werd de Commissie voor het eerst in haar bestaan ontbonden en pas in 1945 hervatte zij haar werkzaamheden. Na de oorlog hielp zij intensief mee aan de wederopbouw van de verschillende oeverstaten door de problematiek rondom de Rijn; zoals bijvoorbeeld de vernielde infrastructuur (vernielde bruggen, gezonken schepen en achtergebleven oorlogsmateriaal) in kaart te brengen. Tevens kon de commissie door haar internationale karakter maatregelen nemen om de scheepvaart in alle oeverstaten gelijktijdig weer op het niveau van voor de oorlog te brengen.
Geschiedenis van het archiefbeheer
Ondanks grondig speurwerk van de historicus van het Ministerie van Verkeer en Waterstaat, kan over de geschiedenis van het archief kan maar weinig met zekerheid gezegd worden. De belangrijkste oorzaak is het feit dat veel jaargangen ontbreken. Daarnaast is maar weinig bekend over de locatie en het beheer van het archief gedurende de afgelopen twintig jaar. De belangrijkste informatiebron over het archief zijn de bijgeleverde uitleenkaarten, die enig inzicht verschaffen over historische vorming en ordening van het archief.
De oudere delen van het archief (archiefstukken van 1826 tot 1923) van de werkzaamheden van de commissie lijken een volledig geheel te vormen en het is dan ook vreemd dat deze delen al niet in een veel eerder stadium als een apart archief zijn bewerkt en overgedragen aan het Nationaal Archief. Gezien het gegeven dat deze delen geen uitleenkaarten hebben, zou men kunnen concluderen dat het archief als een curiosum is bewaard in de kast van de directeur, die dit als persoonlijk eigendom beschouwde en niet als publiek bezit.
De archieven uit de periode vanaf 1923 bevatten zaaksgewijs geordende dossiers over zeer uiteenlopende onderwerpen uit de jaren twintig tot aan de jaren vijftig, met uitzondering van de oorlogsjaren toen de Commissie op bevel van de Duitse bezetter haar activiteiten staakte. Zeker is dat de ordening op onderwerp per archiefdoos na de oorlog is aangebracht en waarschijnlijk pas bij overdracht van het archief aan het Ministerie van V en W begin jaren tachtig.
Dat het archief tot deze tijd niet in Rotterdam en Den Haag heeft gestaan, kan verondersteld worden op basis van een gevonden kopie van een proces verbaal van overdracht (gedateerd december 1981/januari 1982) waarin de toenmalige hoofdingenieur-directeur van de directie Bovenrivieren van Rijkswaterstaat, ir. D. Vreugdenhil, aan de toenmalige directeur Algemene Zaken en Kabinet van het Ministerie van Verkeer en Waterstaat Th. Zuyderland het archief overdroeg. Vreugdenhil gaf als plaats van tekenen de stad Arnhem op.
Het archief is in de jaren tachtig vervolgens beheerd door een onbekend persoon, die het archief openstelde voor anderen, getuige de uitleengegevens op een van de uitleenkaarten. Het archief is vervolgens eind jaren negentig tijdens een van de vele verhuizingen door de heer L. van Luxemburg van de dienst HKW gevonden op een kamer en gekenmerkt als archief van de dienst HKW. De heer van Luxemburg heeft vervolgens het archief laten inventariseren op basis van de aanwezige gegevens op de uitleenkaarten en het archief, zij het ietwat wat anders geordend, in zijn volledigheid geplaatst in het archiefdepot van het Ministerie van V en W op de Koningskade 4 te Den Haag.
De verwerving van het archief
Het archief is krachtens bepalingen van de Archiefwet overgebracht.
De verwerving van het archief
Het archief is in 2008 door Minsterie van VenW overgebracht naar het Nationaal Archief, krachtens artikel 23 van de Archiefwet 1995
Inhoud en structuur van het archief
01.01.02; 2.16
Inhoud
Het archief bevat tot aan de jaren twintig van de twintigste eeuw veel stukken van algemene aard over de kwesties waar de Rijnvaartcommissaris mee te maken kreeg tijdens zijn dagelijkse werkzaamheden. De dossiers uit de negentiende eeuw lijken allemaal ingekomen en uitgaande stukken per jaar te bevatten die voor de commissaris van belang waren. De dossiers vanaf de jaren dertig hebben een andere inhoud. Elke archiefdoos bevat dan een aantal zaken die geclusterd zijn rondom een bepaalde activiteit of bepaald onderwerp. De dossiers bevatten meestal niet meer dan twee of drie brieven en soms ook een tekening of rapport. In sommige gevallen is echter wel meer materiaal voorhanden. Vooral de meerdere herzieningen in de jaren dertig van het politiereglement bevatten veel rapporten, aanbevelingen en concept-reglementen naast correspondentie in zowel de Nederlandse, Duitse, Franse en Engelse taal.
Selectie en vernietiging
In overleg met het Nationaal Archief is het archief niet geschoond met behulp van een selectielijst of Basis Selectie Document, maar is het archief na chronologische ordening een op een verpakt in zuurvrij materiaal.
Aanvullingen
Voor dit archief worden geen aanvullingen verwacht
Ordening van het archief
Het totale archiefbestand omvat 183 bestanddelen, waarvan de eerste twaalf als verzameldossiers van verschillende periodes tot 1920 kunnen worden beschouwd. De documenten zijn per jaargang gerangschikt. De andere nummers bezitten een zaaksgewijze ordening die verschillende periodes beslaan. Ze staan ieder op zichzelf en elk dossier heeft een uniek inventarisnummer ontvangen. Dossiers waarvan de thema’s corresponderen zijn zoveel mogelijk bij elkaar geplaatst. Verder is de oorspronkelijke ordening op uitleenkaarten gevolgd, waardoor enkele onderdelen op een op het eerste gezicht onlogische plaats binnen de inventaris zijn opgenomen.
Aanwijzingen voor de gebruiker
Openbaarheidsbeperkingen
Volledig openbaar.
Materiële beperkingen
Aanvraaginstructie
Openbare archiefstukken kunnen online worden aangevraagd en gereserveerd. U kunt dit ook via de terminals in de studiezaal van het Nationaal Archief doen. Om te kunnen reserveren dient u de volgende stappen te volgen:
U maakt een profiel aan op www.gahetna.nl, en logt vervolgens in
Via de archiefinventaris (alleen de beschrijvingen met rode nummers) selecteert u het gewenste archiefstuk door op de knop 'Reserveren' te klikken
In het volgende scherm geeft u aan op welke dag u het archiefstuk wilt inzien
Indien u zich bevindt in de studiezaal en een tafelnummer heeft ontvangen kunt u dit nummer vermelden. Als u geen tafelnummer heeft kunt u tafelnummer 777 laten staan
Vervolgens bevestigt u uw reservering door deze te versturen.
Verwant materiaal
Beschikbaarheid van kopieën
Verwante archieven
Er zijn stukken met betrekking tot de Rijnvaartcommissie in het Gemeentearchief Rotterdam: Toegangsnummer: 444.01, Archief: Gemeentesecretarie Rotterdam afd. Algemene Zaken: Raad; BenW (NSA) 90 en in het Dordtse stadsarchief: plaatsingslijst 67 van het archief van de Commissie voor de Rijnvaart, 1835-1896.
Bij het Nationaal Archief te Den Haag zijn wel de volgende archieven betreffende de Rijnvaart uit dezelfde periode bekend:
nummer 2.05.32.26: stukken van de Rijnvaartcommissaris van (1832) 1868-1940 (1947),
nummer 2.16.33: Mr. C.A.F. Kalhorn als Rijnvaart- respectievelijk Verkeersattaché bij de Ambassade der Nederlanden in Bonn, 1950-1960,
nummer 2.16.67: stukken van de Contact-commissaris voor de Rijnvaart van 1936-1939,
nummer 2.12.16: stukken van het Bureau Voorbereiding Rijnvaart van 1944-1945 van het ministerie van Marine,
inventarisnummers 2111, 2183, 2185-2189 van de inventaris van archieven van het Ministerie voor Algemene Oorlogsvoering van het Koninkrijk (AOK) en van Algemene Zaken (AZ), Kabinet van de Minister-President (KMP) (1924) 1942-1979 (1989).
In het archief van het Centraal Bureau voor Statistiek zijn vergaderstukken aangetroffen van het comité du rapport annuel, 1946-1947, dat in 2008 beschikbaar is gekomen bij het Nationaal Archief.
Publicaties
Huisman, P.; “Waarvan akte. Internationale verdragen nopens de Rijn”. In: A. van Heezik en T. Bosch, (eds.), Zoals ook zee zich terugtrekt en leegte achterlaat, vriendenbundel Pieter de Wilde, Rijkswaterstaat ISBN 90-806366-1-4, 2001, p. 45-58.
Beschrijving van de series en archiefbestanddelen
- Ingekomen en uitgaande stukken, 1826-1953, 1.
  - Secretariaatsstukken, 1826-1852; 1-2; 2 pakken
    - 1826-1848, 1
    - 1849-1852, 2
  - Ingekomen en uitgaande stukken, 1853-1873; 3-6; 4 pakken
    - 1853-1855, 3
    - 1856-1860, 4
    - 1861-1867, 5
    - 1868-1873, 6
  - Correspondentie, jaarverslagen, bekendmakingen en verkeersgegevens, 1879-1953; 7-12; 3 omslagen en 3 pakken
    Bevat Duitse en Franse teksten
    - Jaarverslagen 1879-1883 en 1910-1918, 7; 1 omslag
    - Jaarverslagen 1921-1923, 8
    - Tweemaandelijkse verkeersgegevens 1922, 9; 1 omslag
    - Verslagen tot vaststelling jaarverslagen CCR 1922-1946, 10
    - Jaarverslagen 1924-1930, 11
    - Bekendmakingen 1947 en 1953, 12; 1 omslag
- Bijzondere kwesties, 1920-1953, 2.
  - Verbetering van de Rijn tussen Straatsburg en Basel, 1918-1925; 13; 1 pak
  - Stukken betreffende seinen, douane en regelgeving, 1921-1953; 14-28; 2 pakken en 13 omslagen
    - Douanesluiting en verzegeling aan boord van schepen 1921-1949, 14; 1 pak
    - Samenvoeging van douanebedeling Lobith-Emmerich 1926-1930, 15; 1 pak
    - Noodsein en verbandkist. Rode Kruis 1929-1952, 16
    - Verbod binnenlands vervoer in Frankrijk door niet Franse binnenvaarttuigen 1933-1936, 17
    - Klacht Nederlandse Rijnvaart vereniging bevoorrechting Belgische vlag 1936, 18
    - Klacht Nederlandse Stoombootrederij betr. binnenverlichting tijdens stilliggen 1936-1938, 19
    - Moeilijkheden bij inklaring van schepen met deklasten in Hansweert 1939, 20
    - Rhine Interim Working Committee 1945-1946, 21
    - Voedselvoorziening Nederlandse schepelingen 1946, 22
    - Verhouding European Central and Inland Transport Organisation (ECITO) en de Centrale Rijnvaart Commissie 1946, 23
    - Duitse politievlag 1948, 24
    - Geluidsseinen 1949, 25
    - Rede van Duisburg-Ruhrort 1951-1952, 26
    - Beseining tankschepen voor vervoer samengeperste gassen 1952, 27
    - Rede van Lobith 1953, 28
  - Benoemingen, lidmaatschap en ontslag van Nederlandse ambtenaren in de Commissie, 1924-1942; 29; 1 pak
  - Stukken betreffende bedijking, obstakels verwijderen en afsluiting, 1924-1950; 30-33; 4 omslagen
    - Aanleg dijken nabij haven Straatsburg 1924, 30
    - Verwijdering pijler spoorwegbrug nabij Baerl 1947, 31
    - Afdamming Brielse Maas 1949-1950, 32
    - Afsluiting Oude Rijnmond bij Lobith 1950, 33
  - Stukken betreffende het onderhoud van de vaargeul Rijn in wintertijden in Duitsland, 1924-1950; 34-38; 5 omslagen
    Technische gegevens
    - Toestand rivieren o.m., Bingerloch, kabelveren, grintbaggeren e.d 1924-1949, 34
    - IJsopruiming 1929, 35
    - Kilometrering 1938-1939, 36
    - Winterhavens 1947-1950, 37
    - Invloed van sneeuw en ijs op de Rijnafvoer 1948, 38
  - Stukken betreffende kanalen en sluizen, 1925-1949; 39-43; 1 pak en 4 omslagen
    - Schelde-Rijnverbinding Kanaal Antwerpen Moerdijk 1926-1941, 39; 1 pak
    - Sluizen Amsterdam-Rijnkanaal 1932, 40
    - Main-Rhein-Donaukanaal 1938, 41
    - Vaart op de Duitse kanalen 1949-1950, 42
    - Doorvaart door de sluizen te Straatsburg 1952, 43
  - Stukken betreffende de regulering van scheepvaartverkeer op de Rijn, 1925-1952; 44-53; 1 pak en 9 omslagen
    - Meting binnenvaartuigen 1925-1939, 44
    - Verbod beloodsing zeeschepen boven Emmerik door Nederlandse loodsen 1933, 45
    - Evenredige vrachtverdeling in de binnenscheepvaart 1934-1940, 46; 1 pak
    - Restauratie vergunningen voor passagiersvaartuigen 1936, 47
    - Loodsdienst op de Rijn 1948-1949, 48
    - Aanduiding van wrakken op de Rijn 1949, 49
    - Seinen voor zeilvaarders deel uitmakende van een sleep 1949-1950, 50
    - Geluidsseinen tijdens de vaart van schepen in konvooi onderling 1950, 51
    - Slepen door motorvrachtschepen 1950-1952, 52; 1 pak
    - Slepen op de Rijn door niet als sleepboten ingerichte schepen 1951-1952, 53
  - Correspondentie tussen verschillende instanties in binnen- en buitenland betreffende de jaarlijkse herziening van reglementen van de Rijnvaartpolitie en de akte van Mannnheim, 1925-1954; 54-62; 3 pakken en 6 omslagen
    - Herziening akte van Mannheim van 1868 (Rijnvaartakte) 1925-1926, 54
    - Herziening Rijnvaart politiereglement 1932-1934, 55
    - Herziening Rijnvaart politiereglement 1935-1936, 56
    - Herziening Rijnvaart politiereglement 1937, 57
    - Herziening Rijnvaart politiereglement 1938, 58; 1 pak
    - Herziening Rijnvaart politiereglement 1939, 59; 1 pak
    - Vertalingen wijzigingen Reglement de Police 1947-1949, 60
    - Naleving voorschriften in Franse zone 1948, 61
    - Herziening Rijnvaart politiereglement 1950-1952 en 1952-1954, 62; 1 pak
  - Scheeps- en schipperspatenten, 1926-1952; 63-65; 3 omslagen
    - Rijnschippers-patent 1925-1930, 63
    - Leeftijdsgrens Rijnschippers-patent 1937-1952, 64
    - Scheepspatenten op de Westduitse kanalen 1948-1953, 65
  - Rapporten en correspondentie over het vervoer van gevaarlijke stoffen,kolen en kali over de Rijn, 1926-1953; 66-72; 7 omslagen
    - Vervoer van licht ontvlambare stoffen: Petroleum reglement 1926-1953, 66
    - Vervoer gevaarlijke stoffen: Ferro Silicium 1930-1937, 67
    - Vervoer van steenkool 1933, 68
    - Internationaal Reglement nopens het vervoer van brandbare vloeistoffen op de binnenwateren: Haags reglement 1933-1951, 69
    - Vervoer van ontplofbare stoffen 1937-1951, 70
    - Vervoer van gevaarlijke stoffen: Algemeen 1948-1951, 71
    - Vervoer van gevaarlijke stoffen: Zwavelkoolstof 1950-1953, 72
  - Stukken betreffende kanalen in Duitsland, Nederland en Frankrijk, 1926-1955; 73-77; 5 omslagen
    Bevat tekeningen
    - Aanleg Dortmund-Ems kanaal, Hansakanaal en Mittelandkanaal 1926-1939, 73
    - Verbindingskanaal nabij Freistett 1948, 74
    - Grand canale d'Alsace 1948-1954, 75
    - Kanalisatie van de Nederrijn en de Lek 1951-1955, 76
    - Toeleidingskanaal voor Zuiderhaven Straatsburg 1953, 77
  - Stukken betreffende de verbetering van de bevaarbaarheid van de Rijn in Nederland, Duitsland en Frankrijk, 1928-1951; 78-84; 1 pak en 6 omslagen
    - Maken ontgrindingen bevaarbaar maken oude Rijn nabij kilometerraai 272.500 1921-1950, 78; 1 pak
    - Regularisatie van de Rijn tussen Straatsburg-Kehl en Istein (Basel) 1928-1929, 79
    - Kort verslag stroombevaring Rijn 1929, 80
    - Regularisatie van de Rijn tussen Kehl en Greffern 1933, 81
    - Toestand bevaarbaarheid Rijn 1945, 82
    - Vaargeul Offendorf 1948, 83
    - Verandering rivierbed nabij Straatsburg 1949-1951, 84
  - Stukken betreffende kwesties met betrekking tot scheepvaartrecht, 1928-1953; 85-89; 5 omslagen
    - Herziening binnenvaartrecht 1925-1934, 85
    - Scheepvaartrechten. Houtvlotterij. Sleepdwang 1928, 86
    - Donau scheepvaart 1929, 87
    - Vlotvaart op de Rijn 1947-1948, 88
    - Vrije Rijnscheepvaart 1951-1953, 89
  - Stukken betreffende aangelegenheden van Rijnbruggen in Nederland, Duitsland en Frankrijk, 1929-1956; 90-95; 5 omslagen
    - Vertraging bij in- en uitvaren havens te Straatsburg 1928-1956, 90
    - Bruggenlijst 1929-1948, 91
    - Stremmingen op de Duitse Rijn 1933, 92
    - Doorvaarhoogte bruggen 1941, 93
    - Verlichting brugpijlers 1949, 94
    - Doorvaarhoogte bruggen tussen Straatsburg en Kehl 1952, 95
  - Stuwcomplex bij Kembs in Duitsland, 1930-1948; 96; 1 omslag
  - Stukken betreffende de waterkwaliteit van de Rijn, 1931-1952; 97-99; 3 omslagen
    - Vervuiling conventionele Rijn 1931-1946, 97
    - Afwatering west Noord-Brabant i.v.m. Rijn-schelde verbinding 1932-1933, 98
    - Verzilting 1952, 99
  - Stukken betreffende waterstanden op de Rijn, 1932-1952; 100-103; 4 omslagen
    - Gelijkwaardige waterstanden 1932-1952, 100
    - Gelijkwaardige waterstanden. Etiages equivalents 1946-1952, 101
    - Laagwaterstanden op de Rijn 1948, 102
    - Omgekeerde peilschalen 1948-1952, 103
  - Stukken betreffende pijpleidingen en kabels langs de Rijn, 1933-1949; 104-112; 10 omslagen
    - Leggen koelwaterleiding en maken uitstroomkanaal nabij kilometerraai 123.300 in Frankrijk 1933, 104
    - Leggen van een telefoonkabel door de Rijn bij Bonn-Beuel 1946, 105
    - Leggen hoogspanningskabel nabij kilometerraai 243.200 bij Düsseldorf 1946, 106
    - Telefoonkabels nabij Düsseldorf-Reisholz 1947, 107
    - Leggen hoogspanningskabels te Worms 1947, 108
    - Leggen twee hoogspannings- en telefoonkabel te Mehlem-Königswinter 1947, 109
    - Gas pijpleiding te Neuwied 1947-1948, 110
    - Hoogspanningskabels 1948-1949, 111
    - Gas pijpleiding Krefeld-Uerdingen 1949, 112
  - Stukken betreffende bemanning en passagiers op Rijnschepen, 1935-1952; 113-115; 1 pak en 2 omslagen
    - Bemanning Rijnschepen 1935-1953, 113; 1 pak
    - Vrouwenarbeid aan boord van Rijnschepen 1949-1954, 114
    - Passagiers aan boord van tankschepen 1952-1953, 115
  - Correspondentie en concept- reglementen betreffende de herziening van de voorschriften over de inspectie van vaartuigen op de Rijn, 1936-1953; 116-118; 3 pakken
    - Herziening Reglement de Visite, dossier I 1936-1937, 116
    - Herziening Reglement de Visite, dossier II 1938-1939, 117
    - Herziening Reglement de Visite, dossier III 1939-1953, 118
  - Stukken betreffende de gemengde Belgisch-Nederlandse Commissie inzake herziening van haventarieven, 1939-1940; 119-120; 2 pakken
    - Dossier I 1939, 119
    - Dossier II 1939-1940, 120
  - IJsbezetting en opruiming op de Duitse Rijn in de winter, 1946-1947; 121; 1 pak
  - Stukken betreffende economische aangelegenheden, 1946-1953; 122-123; 1 omslag en 1 pak
    - Economische aangelegenheden 1946-1956, 122; 1 omslag
    - Economische commissie voor Europa; agenda's, verslagen, rapporten e.d. betreffende vervoer gevaarlijke stoffen 1950-1952, 123; 1 pak
  - Stukken betreffende verkeers- en spoorbruggen, 1946-1957; 124-166; 3 pakken 40 omslagen
    Bevat tekeningen en foto's
    - Tijdelijke verkeersbrug Straatsbrug-Kehl (kilometerraai 293.615) en verkeersbrug Straatsburg-Kehl (kilometerraai 293.46) 1930-1951, 124; 1 pak
    - Spoorwegbrug nabij Chalampé 1946, 125
    - Spoorwegbrug Horchheim 1946, 126
    - Spoorwegbrug Mainz-Gustavburg 1946, 127
    - Overzicht vernielde bruggen 1946, 128
    - Baileybrug over de rijn te Maxau 1946, 129
    - Lijst van bruggen tussen Basel en Rotterdam 1946-1947, 130
    - Spoorwegbrug nabij Mainz-Zuid 1946-1947, 131
    - Semi-permanente brug te Neuf-Brisach 1946-1947, 132
    - Spoorwegbrug nabij Worms 1946-1947, 133
    - Stukken betreffende bruggen 1946-1953, 134; 1 pak
    - Verkeersbrug te Mannheim en Mannheim-Ludwigshafen 1946-1957, 135; 1 pak
    - Spoorwegbrug nabij Wesel 1947, 136
    - Spoorwegbrug Duisburg-Hochfeld 1947, 137
    - Semi-permanente brug te Neuwied-Weissenturm 1947, 138
    - Spoorwegbrug Roppenheim 1947, 139
    - Verkeersbrug Bonn-Beuel 1947-1948, 140
    - Spoorwegbrug nabij Keulen (Hohenzollernbrücke) 1947-1952, 141
    - Bekendmaking schipbrug te Düsseldorf 1948, 142
    - Spoorwegbrug Urmitz-Engers 1948, 143
    - Verkeersbrug Keulen-Deutz 1948, 144
    - Verkeersbrug Duisburg-Hochfeld 1948, 145
    - Verkeersbrug Duisburg-Rheinhausen 1948, 146
    - Verkeersbrug Vianen 1948, 147
    - Verkeersbrug Keulen (Klappergasse-Gotenring) 1948-1949, 148
    - Verkeersbrug Krefeld-Uerdingen 1949, 149
    - verkeersbrug Frankenthal 1949, 150
    - Spoorwegbrug Nijmegen 1949, 151
    - Verkeersbrug Arnhem 1949, 152
    - Verkeersbrug Keulen-Mülheim 1949-1950, 153
    - Verkeersbrug Pfaffendorf 1950, 154
    - Spoorwegbrug Zaltbommel 1950, 155
    - Verkeersbrug Düsseldorf-Neuss 1950-1951, 156
    - Verkeersbrug over de Rijn tussen Mainz en Kastel (kilometerraai 499.1) 1951, 157; 1 pak
    - Verkeersbrug Duisburg-Homberg 1951-1953, 158
    - Spoorwegbrug Straatsburg-Kehl 1952, 159
    - Spoorwegbrug Oosterbeek 1952, 160
    - Spoorwegbrug Mainz-Nord 1952, 161
    - Verkeersbrug te Rhenen 1952, 162
    - Spoorwegbrug Mannheim-Ludwigshafen 1953, 163
    - Verkeersbrug nabij Rodenkirchen 1953, 164
    - Verkeersbrug Speijer 1953, 165
    - Foto's van vernielde bruggen o.a. verkeersbrug Mainz-Kastel en spoorweg Mainz-South z.j. 1953, 166
  - Stukken betreffende pontveren in Duitsland en Frankrijk, 1947-1952; 167-170; 4 omslagen
    - Kabelveer nabij Chalampé 1947, 167
    - Gierveren te Koblenz, Andernach en Linz 1948, 168